【裁判字號】    98,上訴,1026
【裁判日期】    980527
【裁判案由】    偽造文書等
【裁判全文】
臺灣高等法院刑事判決                98年度上訴字第1026號
上  訴  人  臺灣板橋地方法院檢察署檢察官
上  訴  人
即  被  告  丙○○
            甲○○
被      告  丁○○
上三人共同  王東山律師
選任辯護人  林孝甄律師
            許富雄律師
上列上訴人因被告等偽造文書等案件，不服臺灣板橋地方法院97
年度訴字第1585號，中華民國98年1月8日第一審判決（起訴案號
：臺灣板橋地方法院檢察署97年度偵字第5671、8809號），提起
上訴，本院判決如下：
    主  文
上訴駁回
    事  實
一、丙○○係順華企業有限公司（下稱順華公司）股東兼董事，
    甲○○則係順華公司之會計，2人於民國（下同）95年8月間
    ，明知順華公司加計包含美金、人民幣等外幣帳戶後，其總
    資產應超過新台幣（下同）1,775,401元，而依當時股東丙○○、丁○○、戊○○、乙○○及己○○5人原始出資比例
    （即1：1：1：2：1）計算，戊○○、乙○○及己○○所佔
    股份之各股之價值亦必超過467,738元，且丙○○、丁○○
    （另見下述無罪部分）更已於95年8月20日與戊○○簽訂退
    股契約書（下稱8月20日退股書），8月20日退股書已記載戊○○退股得取得之對價為3,000,000元。詎丙○○為求能以
    低價購買乙○○及己○○之股權，竟基於行使偽造私文書與
    意圖為自己不法所有之詐欺得利犯意，先於95年8月25日，
    在臺北縣蘆洲市○○路439號順華公司內，指示甲○○另行
    製作一紙記載戊○○退股金為550,000元之不實退股契約書
    （下稱8月25日退股書），甲○○遂與丙○○基於共同行使
    偽造私文書及詐欺之犯意聯絡，依丙○○之意製作該份退股
    書，並於其上擅自偽簽「戊○○」之簽名，同時並盜用戊○○於退股前存放在順華公司之印章蓋印，偽造完成即轉交丙○○，丙○○隨即與乙○○相約於95年8月31日至順華公司
    進行協商，並出示該份退股書以行使，致乙○○誤認戊○○
    取得之退股金僅係550,000元，足以生損害於乙○○，及全
    權委託乙○○處理順華公司投資事務之己○○，乙○○遂同
    意於翌（同年9月1日）日再至公司辦理退股，迨乙○○隔日
    重抵順華公司後，丙○○乃再指示甲○○製作順華公司8 月
    25日資產結算表（下稱8月25日資產結算表），並於其上記
    載當時公司資產僅存1,775,401元之不實事項後，再由甲○○將之出示於乙○○，藉此使乙○○接受以每股467,738 元
    之對價退股，致乙○○陷於錯誤，同意將其與己○○所佔之
    兩股以935,476元對價轉讓，並於其簽立之股權讓渡書中授
    權順華公司代為辦理股東變更相關程序，丙○○隨後即委請
    甲○○製作「順華企業有限公司股東同意書（下稱股東同意
    書）」，載明乙○○、己○○股權分別轉讓予丙○○、丁○○之意旨，再由甲○○另交與益群會計師事務所職員，於同
    月6日代向經濟部中部辦公室申請辦理順華公司股東變更登
    記，完成乙○○之股權轉讓程序，後經乙○○另向戊○○確
    認其實際退股金約定數額後，始覺有異而查悉上情。
二、案經乙○○訴由臺灣臺北地方法院檢察署呈請臺灣高等法院
    檢察署檢察長核轉臺灣板橋地方法院檢察署檢察官偵查起訴
    。
    理  由
甲、被告丙○○、甲○○有罪部分：
壹、證據能力部分：
一、按刑事訴訟法第158條之3規定：「證人、鑑定人依法應具結
    而未具結者，其證言或鑑定意見，不得作為證據」。其立法
    理由乃在擔保該證言或鑑定意見，係據實陳述或公正誠實之
    可信性，故未依法具結者，依證據絕對排除法則，當然無證
    據能力，而不得作為證據，此等瑕疵亦不得因當事人於審判
    程序之同意、或未於言詞辯論終結前聲明異議而獲補正，是
    該本可命具結，卻未經具結之證言或鑑定意見，無論如何均
    不得作為證據。經查告訴人乙○○與證人己○○於偵查中所
    言，就未經檢察官命其等就關於本案加以證述予以具結部分
    ，且已經辯護人於原審、本院審理中爭執其證據能力，依前
    揭法文之意旨，此部分供述證據自無證據能力。
二、另按刑事訴訟法第159條第1項雖規定，被告以外之人於審判
    外之言詞或書面陳述，除法律有規定外，不得作為證據。惟
    依同法第159條之5第1項、第2項規定，經當事人於審判程序
    同意作為證據，法院審酌該言詞陳述或書面陳述作成時之情
    況，認為適當者，亦得為證據。當事人或辯護人於法院調查
    證據時，知有第159條第1項不得為證據之情形，而未於言詞
    辯論終結前聲明異議者，視為有前項之同意（指同條第1項
    之同意作為證據），此乃第159條第1項所容許，得作為證據
    之例外規定之一。經查，檢察官、被告丙○○、丁○○、甲○○及其等之辯護人於本案言詞辯論終結前，均未就本院所
    調查之其他供述證據主張有刑事訴訟法第159條第1項不得為
    證據之情形，本院復審酌各該證據作成時之情況，亦認均屬
    適當，是本案經調查之證據均有證據能力。
貳、實體方面：
一、認定犯罪事實所憑之證據及理由：
（一）訊據被告丙○○、甲○○就8月25日退股書及資產結算表
      ，均係被告丙○○指示被告甲○○製作而成，退股書上之
      戊○○簽名、印文部分，亦係被告甲○○所書，及其持戊○○留存於順華公司之印章直接蓋印完成之事實固不諱言
      ，惟均矢口否認有上開之犯行，並以下述資為辯解：
    1.行使偽造私文書犯行部分：
    (1)被告丙○○、甲○○均辯稱戊○○退股金確為550,000元
      ，前於8月20日簽立之退股書，當時因過於匆促，致8月20
      日退股書上疏未載明戊○○取得之3,000,000元並非全屬
      退股金，除550,000元真正之退股金外，事實上該筆金額
      尚包括戊○○之退休金與該年之年終獎金，是被告丙○○
      才會請被告甲○○再行擬定8月25日退股書，其後復因戊○○不願再到公司處理此事，被告甲○○始依慣例代為簽
      名，此絕非偽造行為云云；
    (2)被告丙○○、甲○○之辯護人為被告等辯稱：因戊○○與
      被告丙○○等達成退股協議後便不再過問公司之事，被告
      丙○○只得依照往例，請被告甲○○為戊○○於8月25日
      之退股書上代為簽名，絕非擅自所為；被告甲○○代戊○○於8月25日退股書上簽名蓋印前，確曾先行告知戊○○
      ，被告甲○○係在取得戊○○授權之情形下，方代其處理
      此事，自非偽造行為，況戊○○既自承其已退股，亦已取
      得順華公司給付之3,000,000元，則戊○○實無何等損害
      可言云云。
    2.詐欺犯行部分：
    (1)被告丙○○辯稱：提供給告訴人乙○○之8月25日資產結
      算表，之所以未列出順華公司相關外幣帳戶，是因該部分
      之金額須依法提列為員工退休準備金之用，且告訴人乙○○既係在戊○○之後方決定辦理退股，其間公司收支狀況
      已有變化，更因戊○○已因退股領取共計3,000,000元之
      退股及退休金等，公司資產自然減少，最後算出告訴人乙○○及己○○總共可領得3股共計1,403,214元退股金，確
      無短少可言云云；辯護人為被告丙○○辯稱：被告丙○○
      對乙○○提出之8月25日公司資產結算表，雖與向戊○○
      提出者有所出入，然此係因須將外幣存款全數撥為公司員
      工退休準備金所致，合理計算出來之乙○○、己○○之股
      權讓渡對價確為每股467,738元，乙○○對此亦未立即表
      明異議，更在股權讓渡書上簽名表示同意該筆帳目，乙○○錯認戊○○之退股金為3,000,000元，方提起本案告訴
      ，實屬誤解，被告丙○○既已為乙○○、己○○開立順華
      公司支票只待其等領取兌現，自無詐欺可言云云；
    (2)被告甲○○則辯稱：伊只是公司之會計，股東彼此之股權
      轉讓事宜伊並無利益，伊亦未曾參與被告丙○○、與告訴
      人乙○○間之退股討論，伊僅係照被告丙○○指示處理製
      作各項文書，無詐騙行為云云；其辯護人為之辯稱：被告
      丙○○指示被告甲○○作出，供戊○○確認之順華公司8
      月19日資產結算表（下稱8月19日資產結算表），結算金
      額雖與8月25日資產結算表有所不同，然此本即僅屬順華
      公司每月例行製作之得運用現金款項估算清單，並非正確
      之資產總計，該份資產結算表只在供戊○○確認公司實際
      經營狀況所用，絕非用以計算戊○○股權轉讓對價之依據
      ，8月25日資產結算表則是被告甲○○受被告丙○○之指
      示所作成，當時亦僅係替順華公司8月份之資產進行概估
      ，至於其後告訴人與被告丙○○洽談轉讓股權事宜之時，
      被告甲○○既不在場，自無可能知悉其等洽談內容，顯見
      被告甲○○並無任何參與詐欺告訴人乙○○、己○○之行
      為云云。
（二）惟經查：
    1.戊○○早於95年8月20日，即與被告丙○○、丁○○達成
      退股之共識，3人並於當日完成退股書之簽立，此為被告
      丙○○所不否認，且觀諸8月20日退股書，其上除記載：
      「茲股東戊○○先生，從順華企業有限公司退股，公司拿
      退股金新臺幣參佰萬元整」（見原審卷一第45頁）等語外
      ，再別無戊○○自順華公司所領得之3,000,000元給付，
      係包含退股金以外不同性質之給付項目之記載，此部分亦
      經證人戊○○於原審結證稱：伊退股時拿3,000,000元，
      這些都是退股金，沒有講其他的；伊有領20,000多元之退
      休金，伊不知道年資是怎麼算的，當時全部含在
      3,000,000元裡面等語（見原審卷一第144至145頁、第148
      至149頁），雖證人戊○○就約定給付之3,000,000元，究
      有無包括退休金，及實際金額為何一事，前後證述似有不
      符之處，惟按告訴人、證人之陳述有部分前後不符，或相
      互間有所歧異時，究竟何者為可採，法院仍得本其自由心
      證予以斟酌，非謂一有不符或矛盾，即應認其全部均為不
      可採信；尤其關於行為動機、手段及結果等之細節方面，
      告訴人之指陳，難免故予誇大，證人之證言，有時亦有予
      渲染之可能；然其基本事實之陳述，若果與真實性無礙時
      ，則仍非不得予以採信。最高法院74年台上字第1599 號
      著有判例可資參照，是雖證人戊○○就約定給付之
      3,000,000元，究有無包括退休金，或實際金額為何等節
      ，前後證述似有不符，惟參諸上引之退股書之記載，及證
      人戊○○之供述，綜合觀之，可得確定之事實應為證人戊○○領得3,000,000元時，除該紙退股書之記載外，被告
      丙○○並未告知證人戊○○之內容究係如何，證人戊○○
      領得3,000,000元之時亦無其領得之3,000,000元內之
      550,000元或其他部分方屬退股金，其餘則係他種性質之
      給付之認識。
    2.被告丙○○之辯護人辯護稱：8月20日退股書上，有記載
      給付戊○○款項之方式有3種，即期支票2,000,000元整、
      人民幣111,855元、開立1個月支票550,000元，而其中關
      於550,000元支票部分即為戊○○之退股金云云，然查，8
      月20日退股書中，僅有「另開一個月支票新台幣伍拾伍萬
      元整」之記載（見他字945號偵查卷第7頁、原審卷一第45
      頁），並無書寫該金額所代表之意義，且從8月20日退股
      書中，亦無從以不同之支付方法推論出該給付之性質，
      果被告丙○○辯護人之上開辯稱「開立1個月支票550,000
      元為戊○○之退股金」可採，則8月20日退股書上不同給
      付方式之約定，應分別代表證人戊○○可得請求款項中之
      不同性質之給付，然其餘2種給付方式，究係何者為證人
      戊○○應得之退休金，何者為退休年度公司發給之年終獎
      金，凡此均未見被告丙○○或其辯護人舉提任何積極證據
      證明之；是8月20日退股書中，關於「另開一個月支票新
      台幣伍拾伍萬元整」之記載，是否即如被告丙○○或其辯
      護人所辯稱之係屬證人戊○○可得退股金之情，尚非得遽
      以採信。參以證人戊○○退股之時係在95年8月間，服務
      既未滿全年，衡情日常生活經驗，不得請領年終獎金，且
      證人戊○○亦結證稱未領取95年度之年終獎金（見原審卷
      一第151至152頁），是被告丙○○、甲○○辯稱
      3,000,000元中係包括戊○○之年終獎金，既經證人戊○○於原審審理時否認之，復與上開實質證據有違，自難遽
      以採信。
    3.另，證人戊○○退股時，被告丙○○、丁○○除皆在場與
      其進行討論外，亦曾由被告丙○○授意被告甲○○製作8
      月19日資產結算表（見他字945號偵查卷第5、6頁），供
      證人戊○○確認公司當時之資產相關狀況等情，均為被告
      等所不爭執，證人戊○○亦為相同之證述：當時協議時，
      被告丙○○等要伊退股，公司有6股，資產自應給伊六分
      之一，當初被告甲○○便列出1張單子，直接計算金額六
      分之一，8月19日之資產結算表上面密密麻麻的字
      19,174,321元，就是伊加總起來的大約資產，與被告丙○○、丁○○協調就說用3,000,000元來算等語（見他字945
      號偵查卷第5、6頁、他字第2645號偵查卷第144、145頁、
      原審卷一第144頁），是斯時計算證人戊○○之退股對價
      ，確係以8月19日資產結算表作為依據。姑不論卷附之8月
      19日資產結算表，證人戊○○在自行計算之過程中是否另
      曾出現諸多謬誤（詳見下述），最後經由證人戊○○估算
      得出順華公司之當時資產既為該結算表上所載之
      19,174,321元，證人戊○○原佔順華公司股權復為六分之
      一，換算得出之金額適為約3,000,000元，在在足以證明
      證人戊○○所述之當時係以8月19日資產結算表記載之公
      司資產，為其原有六分之一股權可得退股金之略算依據等
      語，確有所憑；參以8月19日資產結算表上，亦留有證人
      戊○○當時計算使用之諸多數目字跡，益徵證人戊○○由
      被告甲○○處取得該紙結算表之目的，顯係在積極確認當
      時順華公司現存之資產為何，以利退股金之計算，而非如
      被告甲○○之辯護人所指，單純僅為消極觀察順華公司之
      經營狀況。綜上，證人戊○○所領取之3,000,000元，確
      係以被告甲○○提出8月19日資產結算表為基礎，約略估
      算當時順華公司六分之一資產比例而得之證人戊○○之退
      股金；且8月19日資產結算表中亦將所有順華公司之外幣
      帳戶含括在內（見他字945號偵查卷第5頁），則順華公司
      之外幣帳戶金亦屬證人戊○○六分之一股權換算資產總和
      之一部份；是證人戊○○所領取之3,000,000元確係以被
      告甲○○提出8月19日資產結算表為基礎，計算所得之退
      股金，殆無疑義。
    4.證人戊○○因退股而得向順華公司請求3,000,000元之計
      算方式既已如上開3.之說明，則所謂其中550,000元方為
      退股金之說法顯無可採，被告丙○○親身參與證人戊○○
      之退股討論，要無不知此事之理。至被告甲○○雖未實際
      參與證人戊○○之退股討論程序，然依證人戊○○於偵查
      中所言，可知8月20日退股書為被告甲○○所製作（見他
      字第2645號偵查卷第143頁、他字945號偵查卷第7頁、原
      審卷一第45頁），8月20日退股書上除載有證人戊○○之
      退股金為3,000,000元之字樣外，並未有其餘註記說明，
      已如前述，被告甲○○身為8月20日退股書之文書製作人
      ，就此其自不得諉為不知，8月20日當天證人戊○○既已
      就退股一事與被告丙○○、丁○○達成合意，更對退股對
      價及給付方式取得充分共識，於證人戊○○之退股約定上
      ，難認尚存何等應予補充之不全之處，被告甲○○智識未
      缺，必已知悉及此，竟仍聽從被告丙○○所言，另行書立
      8月25日退股書，並依指示重新調整文句為：「茲股東戊○○先生，從順華企業有限公司退股，公司拿退股金新臺
      幣伍拾伍萬元整，開立一個月支票」（見他字945號偵查
      卷第3頁、原審卷一第47頁），顯係將證人戊○○之退股
      金自3,000,000元減縮為550,000元，果被告丙○○、丁○○與證人戊○○達成約定退股金實際上僅550,000元一事
      屬實，則因退股金之多寡乃為證人戊○○退股之重要事項
      ，應於8月20日退股書上詳細載明，惟8月20日退股書上為
      何採3種付款方式無任何說明，且證人戊○○結證稱：被
      告丙○○沒有電話告知伊之前的8月20日退股書上退股金
      用語錯誤，被告甲○○也沒有拿8月25日退股書給伊看；8
      月25日退股書不是伊簽名的，伊也沒有授權被告甲○○幫
      伊簽名等語（見他字2645號偵查卷第42頁、原審卷一第
      145至146頁），況8月20日退股書上已詳細載明「即日起
      中華民國95年8月20日以後證人戊○○先生與順華企業有
      限公司無瓜葛」等語（見他字945號偵查卷第7頁、原審卷
      一第45頁），而8月20日退股書亦係由被告甲○○所製作
      ，在在顯示證人戊○○自95年8月20日起，與順華公司間
      之股東關係業已終止，不再享有股東權利及負擔股東義務
      ，被告甲○○仍受被告丙○○指示，僅關於退股金僅有
      550,000元之部分，再為製作8月25日退股書（見他字2645
      號偵查卷第50頁、他字945號偵查卷第4頁），如戊○○於
      既8月20日協議時已同意，則對此部分必無爭執，何須另
      立8月25日退股書，顯然多此一舉，被告甲○○憑此認識
      ，豈能對被告丙○○之指示內容全無懷疑，基此，被告甲○○縱非明知，其亦應已預見被告丙○○所謂之戊○○退
      股金僅有550,000元之說法非屬事實。
    5.被告丙○○、甲○○雖以8月25日補行製作之戊○○退股
      書曾得證人戊○○之同意為辯，惟始終未能提出相關證據
      以供本院審認其等所辯是否為真，證人戊○○於原審審理
      時，結證稱：退休後有一次回到公司，那次被告甲○○叫
      伊簽名，簽什麼伊沒有看，伊說自己已經退休，不要再簽
      什麼文件，伊也沒看那份文件是什麼，伊不要簽，伊已經
      跟公司沒有關係了，8月25日之退股書上戊○○之簽名不
      是伊的，伊更從未授權被告甲○○幫伊簽名，也沒有同意
      被告甲○○幫伊蓋章（見原審卷一第145至146頁）等語，
      而被告甲○○供稱：（檢察官問：你是否有跟戊○○說要
      簽署什麼文件？）伊有跟戊○○說被告丙○○講8月20日
      之退股書有漏載退休金的部分，要重新更正協議書，所以
      要請戊○○回來重新簽名。（檢察官問：戊○○說的話是
      否是叫你自己處理，跟他沒有關係？）依據以前的情形，
      這就是戊○○同意伊幫他簽名，以前他不在公司也是伊用
      電話跟他溝通。（檢察官問：戊○○說跟他無關了，為何
      你還會認為他要你自己處理？）因為伊以前都這樣處理，
      所以戊○○這麼說，我才會主觀上認為他同意了等語（見
      原審卷二第31至32頁），可見被告甲○○自始至終均未向
      證人戊○○提及欲請其重新簽立之8月25日退股書中究竟
      有何更正項目，被告甲○○就證人戊○○退股金僅有
      550,000元一事，既從未獲致證人戊○○之確認，被告甲○○更不否認證人戊○○並無直接同意其於8月25日之退
      股書上代簽其名與用印，斯時證人戊○○相關退股條件均
      已談妥，況被告甲○○明知戊○○自95年8月20日起已退
      股，不再享有順華公司股東權利及負擔股東義務，已如前
      述，於法其當不得恣意援引證人戊○○退股前尚為順華公
      司股東時由被告甲○○代為處理公司事務之慣例，是被告
      甲○○此部分所辯顯欲將證人戊○○退股前、後之作法魚
      目混珠，是被告甲○○認證人戊○○已為概括授權之所辯
      要難採信。被告甲○○未經證人戊○○同意，自行簽立及
      蓋章證人戊○○之名於8月25日退股書上，被告丙○○既
      亦坦承知情（見他字2645號偵查卷第41頁），其等就此偽
      造犯行確存犯意聯絡與行為分擔等情自甚明確。至被告丙○○其後持該退股書向告訴人行使之際，被告甲○○雖未
      在場，然被告甲○○先係經被告丙○○指示重新製作8月
      25日退股書，在未得戊○○同意之情形下，擅簽證人戊○○之姓名及蓋印後再交付被告丙○○，而被告甲○○既為
      公司會計，自應知悉8月25日退股書若僅為內部留存紀錄
      之用，應由被告甲○○處理歸檔，無需交付被告丙○○，
      然被告甲○○卻仍將8月25日退股書之偽造文書交付被告
      丙○○，顯係另作行使之用，被告甲○○對此既有預見，
      並交付被告丙○○，任憑被告丙○○持以行使，要難脫免
      共同行使偽造私文書之罪責。至被告丙○○、甲○○另以
      證人戊○○之子已成立與順華公司業務同性質之公司，彼
      此間因存有競爭關係，證人戊○○係藉此機會打擊順華公
      司，以利其子公司發展以質疑其證述之信憑性云云，此部
      分均未據被告丙○○積極證據以供本院調查，此部分自亦
      不得遽以採信。
    6.被告甲○○辯護人雖另辯稱該8月25日退股書應不致造成
      戊○○之損害云云；惟被告丙○○持該偽造私文書向告訴
      人乙○○以行使，藉此慫恿告訴人乙○○接受其所提退股
      條件，該偽造退股書上記載之證人戊○○退股金550,000
      元既無所本，告訴人乙○○接受該等訊息，自有誤信可能
      ，本案顯存足以生損害於告訴人乙○○與其有權代理之己○○之虞，是縱該退股書與證人戊○○毫無關連，告訴人
      乙○○既曾受此影響，甚或已同意轉讓股權，無論整體財
      產有無遭受實質損害（詳見下述），自仍足構成行使偽造
      私文書之罪（最高法院47年臺上字第193號判例見解可參
      ），被告甲○○辯護人上開所辯自不足以參採。
    7.又查，被告丙○○方與證人戊○○於8月20日達成退股協
      議，並於當日簽立退股書以為憑據，斯時係以被告丙○○
      指示被告甲○○作成之卷附順華公司8月19日資產結算表
      為依據，將該公司包括美金、人民幣在內之各外幣帳戶均
      明記其上（見他字945號偵查卷第5、6頁），已如前述；
      惟告訴人乙○○前往公司商討退股事宜時，被告甲○○經
      被告丙○○指示後另作成之8月25日資產結算表（見他字
      945 號偵查卷第4頁），經查竟未再有順華公司外幣帳戶
      之任何記載，然證人戊○○、告訴人乙○○均係於95年8
      、9月間進行退股協商，分別係以8月19日資產結算表、8
      月25日資產結算表為公司資產結算之標準，然8月19日資
      產結算、8月25日資產結算卻存有如此差別，且上開2份資
      產結算表製作日期僅相距6天，而被告丙○○、甲○○卻
      僅謂告訴人乙○○退股時，外幣帳戶因已提撥而不再列入
      ，相較於對證人戊○○時交代完全，其等前開辯解顯自相
      矛盾；又被告丙○○、甲○○始終無法對就證人戊○○於
      退股時，得將該各外幣帳戶存款納入以為計算公司資產結
      算之部分提出合理解釋；再，被告甲○○為順華公司之會
      計，對於原審訊問其，公司提撥員工退休準備金，列於公
      司資產負債表上哪一項目之下一事，竟以伊不是專業會計
      師，伊不知道要列在資產負債表的那一欄（見原審卷三第
      11 頁）云云置辯，況被告丙○○、甲○○既迄至本案審
      理終結之前，仍無法說明員工退休準備金之相關規劃，在
      在顯示告訴人辦理退股事宜時，於8月25日資產結算表上
      刪除外幣帳戶之舉，顯屬隱匿順華公司真正資產之不實作
      為，蓋若非如是，為順華公司員工提列退休準備金，本係
      依法而為，無論告訴人乙○○是否有經營順華公司之權限
      ，令其知悉此點當無何困難，如告訴人乙○○對此存有疑
      問，當場對其直接說明即可，又何須刻意掩藏，被告丙○○、甲○○所為既與事理明顯有違，其等抗辯並無詐欺犯
      意實難取信。
    8.再查，被告丙○○辯稱另行書立8月25日退股書之目的係
      為供告訴人乙○○閱覽之用，因8月20日退股書有誤書之
      處，故須予修正云云，惟證人戊○○與告訴人乙○○各係
      順華公司股東，原所佔股權亦相互獨立，果如被告丙○○
      所辯稱，公司資產時刻在變，退股對價之計算自會因此有
      所不同，則告訴人乙○○辦理退股之時，自以斯時之公司
      資產結算告訴人乙○○退股金即可，當無須再論及證人戊○○個人所得之退股金為何，亦毋庸要求與證人戊○○相
      同給付之合理基礎等情，被告丙○○大可於告訴人乙○○
      決定退股後，委請被告甲○○詳實結算公司資產，並從旁
      配合說明一切以釋所疑，何須於與告訴人乙○○接洽前，
      如此費心準備，只為預防告訴人乙○○之可能爭執；況被
      告丙○○亦自承未將證人戊○○離開公司實得3,000,000
      元一事主動告知告訴人乙○○，反提示未經證人戊○○同
      意簽署由被告甲○○偽簽之8月25日退股書（見原審卷三
      第10至11頁），其上記載證人戊○○退股金僅為550,000
      元，顯與事實有悖，已如前述，惟此舉係為有利於取信告
      訴人乙○○，至被告甲○○雖未親自參與告訴人乙○○與
      被告丙○○間之討論過程，惟其自承明白9月1日告訴人乙○○係至公司進行退股協商，非單純前往確認公司之營運
      狀況，竟願受被告丙○○直接指示，無端剔除順華公司之
      外幣帳戶，製作與實情顯不相符之8月25日資產結算表以
      供告訴人乙○○確認，被告甲○○既係親自實施該詐術之
      人，復對被告丙○○行使偽造證人戊○○簽名蓋章之8月
      25日退股書之情早有預見，仍與被告丙○○相互配合，以
      達告訴人乙○○簽署股權讓渡書之目的，其等共為詐欺犯
      行此節亦甚明確。
    9.按依舉證責任分配標準，刑事訴訟程序中被告雖不須就其
      無罪抗辯負終局舉證責任，但若其辯稱之事由有利於被告
      ，且被告對於該積極主張之事實存有特別知識，更能清楚
      知道何處得取得相關證據，此時本應例外由被告自身就此
      負說明義務，若被告確能證明至有合理懷疑程度，方該轉
      由檢察官就被告所提抗辯事由之不存在再予舉證，若被告
      就此舉證未達使法院存有合理懷疑之程度，雖理論上其抗
      辯有可能性，但尚不成為有效抗辯，檢察官並無責任證明
      該抗辯事實不存在，法院就該爭點應逕為不利於被告之認
      定。本案被告丙○○、甲○○不斷以證人戊○○實際之退
      股金確為550,000元，及順華公司外幣帳戶均已提撥供作
      員工退休準備金所用置辯，惟被告丙○○、甲○○分別擔
      任順華公司之董事、會計，對於順華公司之資產，應知之
      甚稔，惟本案自告訴人乙○○提出告訴時起已逾2年，被
      告丙○○、甲○○對於上開疑點，向告訴人乙○○一一釐
      清應非難事，待告訴人乙○○向檢察官提起告訴後，被告
      丙○○始於偵查中當庭提出每股退股金550,000元之計算
      方法一紙（見他字2645號偵查卷第151頁），然被告丙○○並無法提出任何具體證據資料供本院調查其計算證人戊○○、告訴人乙○○每股退股金為550,000元之依據究係
      如何，則於法此部分尚難遽為被告丙○○有利之認定；且
      順華公司之員工退休準備金是否與順華公司之外幣帳戶金
      額總和兩相吻合之相關說明，亦付之闕如，如要求被告等
      一提出如上抗辯時，即應命檢察官就該等抗辯排除負擔證
      明之義務，就檢察官而言，事實上即有困難；再者，被告
      丙○○、甲○○既為順華公司之實際經營人與主管會計事
      務者，自得合理推論其等應對所辯事項應存有特別知識，
      且擁有足夠證據，此時自應例外肯認被告丙○○、甲○○
      先應負起說明義務，既至本案審理終結前，被告丙○○、
      甲○○仍未主動盡此義務，本院自無逕對其等為有利認定
      之理。
   10.另，雖證人己○○於偵查中就其係否掛名的人頭一節與告
      訴人乙○○於原審審理中之供述，似有不合（分見他卷第
      44頁，原審卷第一第158頁），惟就證人游玉於原審97年
      11 月13日審理中陳稱：其於偵查中所稱之其係掛名的人
      頭係因其只是掛名，實際上從來沒有參與，其都授權告訴
      人乙○○、庚○○（證人己○○之夫）處理，乙○○代表
      其在公司所作的事情，伊都承認，乙○○也有跟伊說過退
      股的事，伊所承認乙○○代表其在公司所作的事情包括同
      意股權出讓等語（見原審卷第二第113至117頁）觀之，證
      人己○○應係實際出資入股，僅係順華公司之經營其從未
      參與爾，而有關股權出讓一事，其均授權告訴人乙○○處
      理。是告訴人乙○○既已自承係其自己簽署股權讓渡書（
      他卷第23、144頁），是告訴人乙○○就其自己及己○○
      之股權轉讓一節應已同意，而嗣被告甲○○為辦理相關之
      變更登記手續所簽署之順華公司股東同意書所簽之乙○○
      、己○○之簽名（見他卷第91頁）於法應認係已得告訴人
      乙○○、己○○之同意而為，應無疑義。
   11.己○○原佔順華公司六分之一股權部分，依被告丙○○命
      被告甲○○作成，另再委由他人提交經濟部中部辦公室申
      請辦理股東變更程序之順華企業有限公司股東同意書所載
      ，現於形式上雖已全數轉由被告丁○○承受，惟既確實未
      獲己○○本人同意（見下述），且於本案亦無成立善意受
      讓之可能，則順華公司六分之一股權部分實質上因仍屬己○○所有，其財產即未因股東變更程序之影響而仍未產生
      何等現實之損害，被告丙○○、甲○○就此詐欺犯行因之
      僅得評價為未遂。而就告訴人乙○○股權部分，則因告訴
      人乙○○業於95年9月1日確已向被告丙○○、丁○○表示
      欲將股權轉讓而出，被告丙○○、丁○○隨即接受其意，
      3人當場並均於股權讓渡書上親書己名，就告訴人乙○○
      股權讓渡一事，彼此表示意思既已達一致，復查無其等間
      對該股權讓渡契約有何關於成立生效要件方面之特別約定
      ，該契約當即成立生效，告訴人之原有股權自已轉讓完成
      。被告丙○○、甲○○藉隱匿部分順華公司資產之資產結
      算表，確已致告訴人乙○○陷於錯誤，進而完成處分財產
      之動作固無疑義；惟告訴人乙○○雖已完成股權轉讓之行
      為，惟若其整體財產未因此等轉讓行為而減少，應僅得認
      被告丙○○、甲○○成立詐欺得利未遂犯行。
   12.另公訴人認證人戊○○退股時，其與被告丙○○以被告甲○○提出之公司資產結算表計算而得之六分之一股權價值
      既為2,897,892元，告訴人乙○○原有公司之六分之二股
      權，其價值理應達5,795,784元，然依被告丙○○另指示
      被告甲○○隱匿公司部分外幣資產後製作之8月25日資產
      結算表，據以計算得出之告訴人股權價值僅933,476（
      467,738元×2）元云云；惟查，證人戊○○與被告丙○○
      、丁○○進行退股協商時，固曾由被告丙○○指示被告甲○○提出8月19日資產結算表，公訴人即以經戊○○另行
      整理該表得出之17,387,353元，視作順華公司當時之公司
      總資產，然經原審於審理中請證人戊○○再行依據8月20
      日資產結算表重新計算，證人戊○○則表示因時隔已久，
      伊已不知當時係如何算得結算表上之資產數目（見原審卷
      一第153至154頁），若細譯證人戊○○當時自行估算之相
      關記錄，更可見諸多違失之處，如應收票據此一項目，原
      始金額於該表上明確記載為153,650元，惟戊○○計算時
      ，卻錯將該筆數目誤增為1,536,500元，另如順華公司之
      人民幣戶頭概算得出之金額本為1,786,144元，證人戊○○於轉入資產時，竟又誤繕為1,986,144元，遑論其於最
      終之資產加總時，於計算上亦有錯誤（6,440,277元加
      10,258,360元加1,986,144元應等於18,684,781元，而非
      18,884,771元），至為公訴人認順華公司之資產值
      17,387,353元，殊不知究何而得。況證人戊○○於原審審
      理中結證稱：拿到之退股金3,000,000元，有包括伊在順
      華公司任職20年，結算得出之20,000多元退休金，至於年
      資部分伊不知道是怎麼算的，退股前，公司有貼1張表格
      ，說誰年資幾年，誰可以領多少退休金，伊退股後，有告
      訴員工說公司有留一筆錢給他們當退休金，當時係新舊退
      休金制度轉換時，舊制部分要解決掉，公司在94年新制實
      施之後，就把舊制年資算給員工了等（見原審卷一第145
      頁、第148至149頁、第152頁、卷二第111頁）內容，仍可
      證證人戊○○與被告丙○○、丁○○討論退股事宜時，確
      曾一併就應於公司資產中，轉列多少金額充作公司員工退
      休金一事進行討論，則順華公司究有多少員工，薪俸年資
      為何，於勞工退休金新舊制轉換期間其等如何選擇，在在
      關係公司須提撥多少金額用為勞工退休準備金之計算，該
      筆金額勢將成為順華公司之資產減項，提撥一旦完成，告
      訴人乙○○決定退股之時順華公司資產結算金額，必會少
      於證人戊○○退股時之結算金額，斯時確認之提撥金額為
      何，雖因被告丙○○等始終未能予以清楚解釋，故尚屬不
      明，惟此等提撥行為既已為證人戊○○所是認如上，而得
      證屬實，自更不得將公訴人指出，有無扣除該等退休準備
      金容存疑義之17,387,353元，遽予視作告訴人退股時之順
      華公司真正結算資產。是公訴人以戊○○與被告丙○○協
      議退股時所計算之8月19日資產結算表上戊○○所載之數
      字為計算告訴人退股時順華公司之資產，顯有誤認。
   13.刑事訴訟適用法律判定事實有無之過程中，首欲達成之目
      標固為於事後以客觀之角度確認已發生之犯罪情形，然或
      因現有科學重建技術及人類認知能力之不足，於調查所提
      一切證據與卷內資料後，仍有可能陷於事實不明，而無法
      交由法官以具體明確之事實為判決之情形，此時倘非藉由
      裁判規則之設立以為最終判決之依據，將使訴訟程序永無
      終結之日。而所謂之裁判規則，即在事實不明之困境中，
      無可避免仍須為判決宣告時之指導原則，想像上可能存在
      兩種面向，即有疑必不利於被告或有疑即利於被告兩種迥
      異之處理模式，於此即涉及一基本價值選擇之問題，如採
      前者，即於涵攝刑事制裁規範之前提事實不明時，仍應由
      被告承擔此項不利益並課予刑罰，後者反之，我國現行法
      制雖未由立法者直接於刑事訴訟法中明白解釋說明此點，
      然仍得由法制體系中推導出此項價值選擇之立場，依刑事
      訴訟法第154條第2項、第299條第1項前段及第301條第1項
      等規定，可知立法者認為只有在對被告之罪責產生確信時
      ，始得作出完全之事實認定，即我國刑事訴訟法所確認之
      原則為，如於事實不明情形下仍逕對被告為不利認定，因
      此可能產生對被告不利之風險已明顯違背以人性尊嚴為出
      發點之法治國基本原則，罪疑唯輕原則雖另有使真正犯罪
      人因而免受制裁或僅受較輕制裁之可能弊害，然於兩害相
      權取其輕之立場下，仍應做此選擇。從而，只有在法律要
      求之前提事實經確立後，方得合法對被告施予相應之處罰
      ，如現存證據不足為此認定，此項無法澄清之證明責任應
      由國家承擔。本案既無法證明告訴人乙○○股權轉讓時，
      其股權之實際價值究竟為何，自無從認定告訴人乙○○股
      權轉出後取得之933,476元對價是否已致其受有整體財產
      上之損害，本案既無法藉由現存證據釐清前開疑問，基於
      罪疑唯輕原則，自應宣告對被告丙○○、甲○○最有利之
      法律效果，而不得認其等之詐欺得利犯行業已既遂，此非
      謂本院認告訴人整體財產確未受損，而係藉由前述裁判規
      則之導引，所得出之必然結論，併予說明。
（三）綜上所述，本件被告丙○○、甲○○2人此部分犯行之事
      證亦已臻明確，上開犯行亦堪認定，均應予依法論科。
二、論罪科刑：
    核被告丙○○、甲○○所為，均係犯刑法第216條、第210條
    之行使偽造私文書、第339條第3項、第2項之詐欺得利未遂
    等罪。其等偽造戊○○之簽名及盜用證人戊○○印章，為偽
    造8月25日退股書私文書之部分行為，應為偽造私文書之全
    部行為所吸收，而該偽造私文書之低度行為，另應為其後持
    以向告訴人乙○○行使之高度行為所吸收，均不另論罪。被
    告丙○○、甲○○就前開犯行皆有犯意聯絡與行為分擔，均
    為共同正犯。被告丙○○、甲○○係以行使偽造私文書之行
    為詐騙告訴人乙○○，屬一行為觸犯前開兩罪名之想像競合
    關係，均應從一重之行使偽造私文書罪處斷。
三、對原審判決之評價及對上訴理由之准駁：
    原審以被告丙○○、甲○○2人事證明確，因之適用刑法刑
    法第28條、第216條、第210條、第339條第3項、第2項、第
    55條、第41條第1項前段、第38條第1項第2款，並審酌被告
    丙○○為圖取得告訴人乙○○、己○○之所佔股權，不思以
    理性友善方式與告訴人乙○○協商溝通，卻擅自採行上開手
    段，於本案中並真已致告訴人乙○○陷於錯誤而將股權轉出
    ，及被告甲○○既知此情，仍與被告丙○○共為不法，惟被
    告甲○○本非可於終局得利之人，其係受被告丙○○之積極
    指示方始作出如上犯行，可非難性較被告丙○○應較為低，
    及被告丙○○、甲○○事後仍一概認犯行，態度不佳，與其
    等犯罪手段、動機、目的、無證據可認已生實際損害等一切
    情狀，且因被告丙○○、甲○○所犯前開兩罪之時間均在96
    年4月24日以前，復無中華民國96年罪犯減刑條例所列不予
    減刑之情形，均應依同條例第2條第1項第3款之規定，就前
    開對其所宣告之刑予以減輕二分之一，各量被告丙○○處有
    期徒刑1年，減為有期徒刑6月；被告甲○○有期徒刑6月，
    減為有期徒刑3月，並分別諭知易科罰金之折算標準。另說
    明8月25日退股書係為被告丙○○指示甲○○製作，供本案
    犯罪所用之物已如上述，且依被告丙○○、甲○○之前後供
    述，亦可知該文書為渠等所有無疑，該文書之原本雖未扣案
    ，仍應依刑法第38條第1項第2款併予諭知沒收。核其認事用
    法均無違誤，量刑亦稱妥適。被告丙○○、甲○○等上訴意
    旨，均仍執陳詞否認犯罪，並無可採；檢察官上訴意旨指摘
    原審此部分量刑過輕云云，亦無可採。其等執此上訴意旨，
    任意指摘原判決不當，求予撤銷改判，為無理由，應予駁回
    。
乙、被告丁○○及被告丙○○、甲○○無罪之部分：
一、公訴意旨另以：被告丁○○為求低價購買告訴人及己○○之
    出資額，亦與被告丙○○、甲○○共同基於行使偽造私文書
    與詐欺得利之犯意聯絡，齊為前開被告丙○○、甲○○業經
    論罪科刑之犯行，被告丁○○就此也應負共同正犯之責。又
    被告丙○○、甲○○、丁○○等3人遭告訴人拒絕後，為求
    順利取得告訴人及己○○之出資額，竟另行基於行使偽造私
    文書及使公務員登載不實之犯意聯絡，由被告甲○○於95年
    9月1日在順華公司辦公室內製作載有告訴人之出資額分由被
    告丙○○、丁○○承受；己○○之出資額由被告丁○○承受
    等不實事項之股東同意書，並由被告甲○○在其上偽簽告訴
    人、己○○之簽名各1枚，而偽造上開同意書後，復交予不
    知情之益群會計師事務所職員，於同年月6日向經濟部中部
    辦公室申請辦理順華公司股東變更登記而加以行使，使不知
    情之經濟部中部辦公室人員，將順華公司股東變更之不實事
    項，登載在其職務上掌管之順華公司變更登記表內，足以生
    損害於告訴人、己○○及公司登記之正確性，因認被告3人
    就此另涉犯行使偽造私文罪與使公務員登載不實等罪嫌云云
    。
二、按犯罪事實應依證據認定之，無證據不得認定犯罪事實，刑
    事訴訟法第154條第2項定有明文。次按刑事訴訟法第161條
    第1項規定，檢察官就被告犯罪事實，應負舉證責任，並指
    出證明之方法。故檢察官對於起訴之犯罪事實，應負提出證
    據及說服之實質舉證責任。倘其所提出之證據，不足為被告
    有罪之積極證明，或其指出證明之方法，無從說服法院以形
    成被告有罪之心證，基於無罪推定之原則，自應為被告無罪
    判決之諭知（最高法院92年台上字第128號判例意旨參照）
    。
三、被告丙○○、甲○○、丁○○等3人及其辯護人之辯稱如下
    ：
（一）關於被告丁○○被訴與被告丙○○、甲○○共犯行使上開
      經有罪認定之偽造私文書與詐欺得利部分：
      訊據被告丁○○辯稱：其就公司財務狀況不甚清楚，告訴
      人前來商談退股一事時，更因其與告訴人意見多有不合之
      處，故並未參與等語；其辯護人為之辯稱：8月25日之戊○○退股書，全係被告甲○○經由被告丙○○之指示而作
      成，是縱該文書確屬偽造，被告丁○○既不知情，自難認
      其與此有何關連。另查，8月25日資產結算表，本即係被
      告甲○○經被告丙○○之指示製作，被告丁○○既未過問
      ，同亦無由認定其亦有共同詐欺告訴人之行為等語。
（二）關於被告丙○○、甲○○、丁○○等3人被訴偽造股東同
      意書及進行不實股東變更登記部分：
      被告丙○○、甲○○、丁○○等3人則全予堅決否認，渠
      等辯護人為之辯稱：當時告訴人乙○○確實已在股權讓渡
      書上簽署其名，當場雖因另名公司股東己○○未到場，致
      股權讓渡書尚缺其簽名同意之形式，然自公司成立以來，
      己○○均僅為掛名之股東，對公司之相關權利均係由告訴
      人乙○○代為行使，斯時既確實獲得告訴人之同意轉讓，
      己○○自無再有相異想法之可能，基此，由被告丙○○指
      示被告甲○○製作股東同意書，並於其上簽立告訴人乙○○、己○○之名，本屬有權製作，非為偽造行為，嗣再委
      請益群會計師事務所職員向經濟部中部辦公室申請辦理順
      華公司股東變更登記，自更無使其登載不實可言等語。
四、公訴人認被告丁○○與被告丙○○、甲○○共同涉犯上揭罪
    嫌，無非係以告訴人之相關指訴、被告丙○○、甲○○所不
    否認之該股東同意書上告訴人、己○○署名部分，均為被告
    甲○○於被告丙○○指示下代簽之此等事實，為其主要論據
    。
五、惟經查：
（一）關於被告丁○○被訴與被告丙○○、甲○○共犯行使上開
      經有罪認定之偽造私文書與詐欺得利部分：
    1.被告甲○○於偵查中供稱：因被告丙○○跟一說原來的退
      股書有一些錯誤的地方需要作修正，所以被告丙○○叫伊
      繕打8月25日退股書，而被告丙○○、丁○○重新簽名蓋
      章，因戊○○已經沒來公司，由伊通知戊○○這件事，戊○○叫伊自行處理，後來伊有跟被告丙○○說這件事，所
      以被告丙○○知道戊○○之姓名不是戊○○簽的等語（見
      他字2645號偵查卷第49頁）；由此足見，8月25日退股書
      之作成，自始與被告丁○○無任何關係，且被告丁○○於
      其上簽名時，被告甲○○尚未代證人戊○○簽名蓋印，其
      後被告甲○○更僅向被告丙○○作過說明，而未對於被告
      丁○○提及此事。準此，被告丁○○簽章之時是否已能預
      見被告甲○○嗣將於該份新作成之退股書上偽簽證人戊○○之姓名，頗值懷疑，自無從逕為推論被告丁○○對該8
      月25日退股書係屬偽造一事確有認識。再查，告訴人乙○○於原審審理時結證稱：95年8月31日前往順華公司之時
      ，被告丁○○固曾在場，然並未提到其與己○○退股之事
      ，當日更因與被告丁○○發生爭執，故隔日即9月1日再行
      至公司證實談論退股時，僅有被告甲○○與丙○○與其在
      辦公室內，被告丁○○則在外面（見原審卷一第159至160
      頁）等語，是自難認定被告丁○○對被告丙○○於與告訴
      人進行退股協商中，就曾行使前開偽造之戊○○退股書（
      即8月25日退股書），與剔除順華公司外幣帳戶之不實資
      產結算表（即8月25日資產結算表），藉以詐騙告訴人乙○○，圖減損其得主張退股金之請求權利等情亦有知悉。
    2.按所謂共同正犯之犯意聯絡（犯罪決意），本即應包含共
      同之「知」與「欲」，即共同正犯間必須存有對共同行為
      分擔可能產生之結果與構成要件將要實現此一事項，具備
      知與欲之相互作用，亦僅在各行為人均具備如此之主觀計
      畫之下，方得依據功能支配觀點之分工合作與角色分配關
      係，將共同正犯各人之所為亦當作他人所為，即將每位參
      與者均視為一犯罪共同體，對所有在共同知與欲相互作用
      範圍內之全部犯罪貢獻，適用直接之交互歸責原則，命所
      有之共同正犯均負起全部之責任。查被告丁○○在該偽造
      之8月25日退股書上，及告訴人乙○○之股東同意書中雖
      均曾簽署其名，有確認各該文件所載內容之機會，更可能
      因此得悉退股書上記載之戊○○退股金為550,000元，及
      告訴人乙○○最後同意以每股467,738元之對價退股，惟
      如前述，被告甲○○未將8月25日退股書轉交證人戊○○
      再作確認，既無證據顯示被告丁○○簽名時已可預見，於
      該份退股書偽造完成後，直至被告丙○○、甲○○提出於
      告訴人乙○○面前時，前後經過被告丁○○是否另有參與
      亦有可疑，遑論在被告丙○○、甲○○持前開文件對告訴
      人施以詐術之時，更無任何證據顯示被告丁○○確實在場
      ，揆諸前開說明，被告丁○○縱於最後發現告訴人同意之
      退股對價，遠少於先前認知之戊○○退股數額，而已意識
      告訴人係因陷錯誤而作此決定，惟本案既無充分證據可資
      確認被告丁○○與被告丙○○、甲○○間，就以上行使偽
      造之8月25日退股書、8月25日資產結算表，藉以詐騙告訴
      人接手所提退股條件等過程中，曾共同形成主觀計畫，並
      據此協調分工事宜，縱被告丁○○將因告訴人乙○○、己○○之退股而增加其對順華公司之股權比例，其就此與對
      告訴人可能存有誤判退股價值情事之單純認識，仍無評價
      為共同正犯犯罪決意之可能，從而，於此既無法確認被告
      丁○○與被告丙○○、甲○○前揭經論處罪刑部分形成過
      共同之決意，自不得逕為推論被告丁○○存有犯意聯絡，
      而對其併論以共同正犯。
（二）關於被告丙○○、甲○○、丁○○等3人被訴偽造股東同
      意書及進行不實股東變更登記部分：
    1.另按刑法第210條之偽造文書，以無制作權之人冒用他人
      名義而制作該文書為要件之一，如果行為人基於他人之授
      權委託，即不能謂無制作權，自不成立該條之罪，最高法
      院著有47年台上字第226號著有判例可資參照。又刑法上
      偽造文書之偽造係指無製作權而擅自製作而言，是製作人
      必有無製作權之認識，始克與擅自製作相當，否則行為人
      因欠缺偽造之故意，即難以該罪相繩（最高法院88年度台
      上字第3808號判決意旨參照）。
    2.關於告訴人乙○○有無授權予被告等人辦理其與己○○所
      有之順華公司股權轉讓一事，告訴人乙○○雖稱：被告等
      於95年9月1日算出來順華公司有多少錢，由被告甲○○算
      帳，並打了一個稿，伊不知道公司帳目的實際情形，當時
      伊雖有同意被告甲○○算的帳，並在股權讓渡書上簽名，
      但因為己○○沒有蓋章，所以伊要將之拿回去給己○○蓋
      章，這樣才能完成，伊拿給己○○，己○○有疑問覺得這
      個帳為什麼會同意，所以伊去找證人戊○○，後來證人戊○○拿出來的資料跟被告丙○○拿給伊看的公司帳目資料
      不一樣，證人戊○○還說8月25日那張退股書他並未簽名
      ，他的退股金是3,000,000元，說伊被騙了，那時伊與被
      告丙○○、丁○○還沒完成股權讓渡契約，公司也沒有開
      過支票給伊，伊沒有收到公司之股權讓渡金，股權讓渡契
      約也要等到己○○簽名後才算完成等語；惟查，告訴人乙○○於檢察官偵查中及原審審理中均結證稱：伊有在股權
      讓渡書上簽名，當時伊確實同意辦理股權變更（見他卷第
      144頁、原審卷二第93、99、102頁）等語，並有該份經其
      親簽之股權讓渡書（見他字2645號偵查卷第23頁）附卷可
      稽，又證人己○○於原審結證稱其從無看過該股權讓渡書
      （見原審卷二第114頁），即與告訴人上開所稱其伊將股
      權讓渡書拿回去給己○○蓋章而己○○對於順華公司之資
      產總額有疑問（見原審卷一第157頁）之說法截然不同。
      縱告訴人乙○○在其簽立該讓渡書後，隨即感覺遭騙，並
      因此不再依原計畫將股權讓渡書交由己○○簽名後繳回，
      惟告訴人既於9月1日與被告丙○○、丁○○就轉讓其所佔
      股權一事已互相意思表示一致，且告訴人被告丙○○、丁○○間之股權讓渡書行為，亦查無任何關於告訴人之股權
      轉讓，須待己○○於書面上補行同意之要式約定，或順華
      公司就告訴人乙○○、己○○之退股金存有先為給付義務
      等特約要求之依據，自無從僅以告訴人乙○○所言之股權
      讓渡書未經己○○簽名，及告訴人與己○○均迄未領得順
      華公司開立之退股金支票等理由，即遽謂告訴人乙○○業
      已與被告丙○○、丁○○達成退股合意之股權讓與契約未
      成立生效。
    3.至告訴人雖另稱伊之所以在股權讓渡書上簽名，係因被騙
      云云，惟揆諸上開最高法院47年台上字第226號判例意旨
      及88年度台上字第3808號判決意旨，偽造文書罪之成立，
      須以未獲授權而擅自製作他人之文書為前提。若行為人製
      作之文書，縱足使文書名義人之權利發生得、喪、變更，
      甚造成一定損害之虞的狀態，倘文書之實際製作者，確已
      得到該文書名義人之同意，則此等同意所存在瑕疵，除可
      審酌個案情節論以其餘罪名外（即如前開理由欄甲、被告
      丙○○、甲○○經認定有罪之詐欺取財未遂罪部分），實
      際製作者既已得文書名義人之授權，並在授權範圍內完成
      該等文書，其所為仍與偽造文書罪成立之要件有間。況告
      訴人於簽立股權讓渡書時，若真有所保留而仍未同意，其
      後續不斷接獲被告甲○○通知前往公司領取開立完成之退
      股對價支票時，又豈能如其所述般，不斷以「喔喔喔」之
      方式消極反應（見原審卷二第103頁），卻不明確重申其
      心意未定，轉讓仍未完成之基本立場，如認股權讓渡之約
      定尚未成立，告訴人乙○○眼見順華公司連支票亦已開妥
      ，又怎能放任不顧，未予阻止被告等過於一廂情願之此等
      態度。
    4.如上述，證人己○○於偵查中就其係否掛名的人頭一節與
      告訴人乙○○於原審審理中之供述，似有不合（分見他卷
      第44頁，原審卷第一第158頁），惟就證人己○○於原審
      97 年11月13日審理中陳稱：其於偵查中所稱之其係掛名
      的人頭係因其只是掛名，實際上從來沒有參與，其都授權
      告訴人乙○○、庚○○（證人己○○之夫）處理，乙○○
      代表其在公司所作的事情，伊都承認，乙○○也有跟伊說
      過退股的事，伊所承認乙○○代表其在公司所作的事情包
      括同意股權出讓等語（見原審卷第二第113至117頁）觀之
      ，證人己○○應係實際出資入股，僅係順華公司之經營其
      從未參與爾，而有關股權出讓一事，其均授權告訴人乙○○處理。是告訴人乙○○既已自承係其自己簽署股權讓渡
      書（他卷第23、144頁），是告訴人乙○○就其自己及己○○之股權轉讓一節應已同意，而嗣被告甲○○為辦理相
      關之變更登記手續所簽署之順華公司股東同意書所簽之乙○○、己○○之簽名（見他卷第91頁）於法應認係已得告
      訴人乙○○、己○○之同意而為，應無疑義。告訴人乙○○既已明確表示同意將其股權讓渡而出，更於股權讓渡書
      上親簽其名以為憑據，依該份股權讓渡書所載之：乙○○
      、己○○（簡稱甲方）所持有順華公司股權自95年9月1日
      起願意以1,403,214元整讓與丙○○、丁○○（簡稱乙方
      ）繼續經營...，股東印章只限辦理股東變更，變更完成
      後均歸還甲方，不得做其他用途等文句（見他卷第23頁）
      ，足見告訴人乙○○簽立該紙股權讓渡書時，亦已充分授
      權被告丙○○、丁○○進行股東變更登記之相關事項，則
      被告丙○○基此授權，指示被告甲○○完備申請股東變更
      登記之程序要求，另行製作股東同意書，再代告訴人簽署
      其名，實無何逾越乙○○授權範圍之情事可言，被告甲○○代簽告訴人之名於股東同意書上之行為，自難謂係偽造
      行為。又告訴人乙○○縱因被告甲○○所製作製作不實之
      8月25日資產負債表，導致告訴人乙○○誤認其持有股權
      之價值而同意為如上之讓與行為，至多僅生告訴人乙○○
      於私法上因受詐欺而授權被告丙○○、丁○○辦理股東變
      更登記之相關事項，得主張撤銷之情事，亦即被告等於告
      訴人乙○○向被告等主張撤銷授權前已作成股東同意書者
      ，即非屬無權製作股東同意書，則被告等製作股東同意書
      之際，主觀上尚難認已具有成立犯罪所需之偽造故意。
    5.又告訴人乙○○稱：股權讓渡書當時伊雖已簽名，然因己○○還沒簽名，所以4份都還在伊手上，那時就覺得有問
      題，就開始找律師，所以己○○就沒有簽立讓渡書等語，
      且證人己○○前曾提及其從未同意轉讓股權之相關證述，
      可知己○○迄今仍未同意轉讓其所佔股權，則被告等另代
      己○○於同意書上簽名所為，有無涉犯偽造罪之虞。惟經
      查，己○○於原審審理中結證稱：伊名義上是順華公司股
      東，然伊不是很清楚佔有多少公司股份，實際上均是完全
      授權伊先生庚○○在參與，伊亦會授權告訴人、庚○○作
      處理，至於告訴人代表伊在公司所作的事情伊都承認，告
      訴人曾跟伊談過退股之事，伊亦會同意告訴人處理股權出
      讓（見原審卷二第113至114頁、第116至117頁）等語，足
      見己○○最初雖入股順華公司，惟股東權利之主張，均係
      由告訴人乙○○或其夫庚○○所代為行使，與順華公司相
      關之事項亦均係交由告訴人乙○○或庚○○處理，其本身
      則從不過問，甚表示如係股權出讓事宜，亦願完全授權；
      又告訴人乙○○表明同意將其股權讓與之際，雖未併就己○○之股權部分當場代為同意，然依證人己○○上開之證
      述，可知告訴人縱將股權讓渡書攜回欲交己○○簽名，亦
      未曾持之徵詢己○○之意見，反係另找機會與證人戊○○
      再做確認後，轉而尋求其他可能之法律解決途徑，在在顯
      示己○○對退股一事已充份授權告訴人乙○○處理之，況
      被告等經營或任職於公司多年，對於己○○之股東權利均
      係交由告訴人或庚○○代為行使之情，多有所悉，準此，
      被告等基於前述認知，主觀想像於告訴人同意將其股權讓
      與之際，己○○不致有相反之意見，尚難認有何顯悖常情
      之處，是以其等所持係因告訴人乙○○業已同意退股，故
      誤認己○○將無異議之辯解亦非絕無可能。
    6.本案被告等就代告訴人乙○○與己○○於股東同意書上簽
      名一事，或業經同意，或難認確存有無製作權限偽造故意
      ，揆諸上開最高法院47年台上字第226號判例意旨及88年
      度台上字第3808號判決意旨，自不得逕以偽造私文書罪名
      相繩被告等人。本諸同理，嗣被告甲○○再委託他人持該
      股東同意書另向主管機關行使，及完成將告訴人乙○○、
      己○○之股權分別轉由被告丙○○、丁○○承受之股東變
      更登記程序，除無成立行使偽造私文書之公訴人所指罪嫌
      之可能外，告訴人乙○○股權轉讓行為既已成立生效，就
      此之登載自非不實，己○○之股權轉讓部分雖與其真意有
      別而屬非真，惟刑法第214條使公務員登載不實罪之成立
      ，既要求行為人對構成要件事實之認識須達明知之程度，
      被告等就無權代行處理己○○股權轉讓一事有無認識，於
      本案中已難論斷既見如前，自更無遽認其等存有使公務員
      登載不實直接故意之可能。
六、綜上各述，公訴人認被告丁○○與被告丙○○、甲○○就上
    揭論罪科刑部分，亦存有共同正犯關係，及被告3人另涉之
    行使偽造股東同意書，及使主管機關登載不實順華公司股東
    變更事項等罪嫌，所憑事證，尚未達於通常一般人均不至於
    有所懷疑，確信其已臻真實之程度，本案既無法證明被告等
    確有此部分之被訴行為，此外，本院復查無其他積極證據足
    認被告丁○○、丙○○、甲○○有公訴人所指上述犯行，揆
    之前揭規定及說明，既不能證明被告丁○○、丙○○、甲○○犯罪，自應為其等此部分均無罪之諭知。
七、原審以不能證明被告丁○○被訴與被告丙○○、甲○○就上
    揭論罪科刑部分，存有共同正犯關係部分，以及被告丁○○
    、丙○○、甲○○被訴行使偽造股東同意書，及使主管機關
    登載不實順華公司股東變更事項等部分之犯罪，而為被告丁○○、丙○○、甲○○此部分均無罪之諭知，於法核無違誤
    。檢察官上訴意旨，未再舉提任何其他具體事證以供本院調
    查，徒就已經原審詳為審酌之事證再事爭執，並以此指摘原
    判決不當，求予撤銷改判，為無理由，應予駁回。
據上論斷，應依刑事訴訟法第368條，判決如主文。
本案經檢察官王金聰到庭執行職務。
中    華    民    國    98    年    5    月     27    日
                  刑事第二十庭審判長法  官  楊貴雄
                                    法  官  高愈杰
                                    法  官  林銓正
以上正本證明與原本無異。
如不服本判決，應於收受送達後10日內向本院提出上訴書狀，其
未敘述上訴之理由者並得於提起上訴後10日內向本院補提理由書
（均須按他造當事人之人數附繕本）「切勿逕送上級法院」。
                                    書記官  張淨
中    華    民    國    98    年    6     月    3     日
附錄：本案論罪科刑法條全文
中華民國刑法第210條
（偽造變造私文書罪）
偽造、變造私文書，足以生損害於公眾或他人者，處 5 年以下有
期徒刑。
中華民國刑法第216條
（行使偽造變造或登載不實之文書罪）
行使第 210 條至第 215 條之文書者，依偽造、變造文書或登載
不實事項或使登載不實事項之規定處斷。
中華民國刑法第339條
（普通詐欺罪）
意圖為自己或第三人不法之所有，以詐術使人將本人或第三人之
物交付者，處5年以下有期徒刑、拘役或科或併科1千元以下罰金
。
以前項方法得財產上不法之利益或使第三人得之者，亦同。
前二項之未遂犯罰之。


司法院資訊處製作；財團法人民間司法改革基金會備份。
